【裁判字號】    98,勞安上訴,1913
【裁判日期】    981027
【裁判案由】    業務過失致死等
【裁判全文】
臺灣高等法院臺中分院刑事判決    98年度勞安上訴字第1913號
上  訴  人  臺灣南投地方法院檢察署檢察官
被      告  甲○○
上列上訴人因被告業務過失致死等案件，不服臺灣南投地方法院
98年度審訴字第316號中華民國98年7月27日第一審判決（起訴案
號：臺灣南投地方法院檢察署97年度偵字第3935號），提起上訴
，本院判決如下：
    主    文
上訴駁回。
    犯罪事實
一、甲○○係址設南投縣草屯鎮○○里○○街7巷43號1樓之銘記
    水電行負責人，以承攬水電工程為業，為從事業務之人。其
    因承攬簡崇庭位於南投縣草屯鎮玉屏巷76號房屋之變更及增
    設變壓器、開關、開關箱、錶箱等工程，而指派其雇用之水
    電工陳瑞霖至上址作業。甲○○雇用勞工陳瑞霖從事低壓電
    路檢查、修理等活線作業時，應注意使該作業勞工戴用絕緣
    用防護具，或使用活線作業用器具或其他類似之器具，以防
    止電能引起之危害，而依當時情況，並無不能注意之情事，
    詎竟疏未注意於此，致陳瑞霖於民國（下同）97年6月20日
    17時許，在南投縣草屯鎮玉屏巷76號前之電線桿上從事檢測
    電源及接電作業時，因未確實戴用絕緣用防護具，以致左腕
    部不慎碰觸交流電電壓190伏特之電線致感電而引起呼吸性
    休克，經送往佑民綜合醫院急救後，延至同日17時36許不治
    死亡。
二、案經陳瑞霖之配偶丙○○及子戊○○、丁○○、己○○等人
    訴由南投縣政府警察局草屯分局報請臺灣南投地方法院檢察
    署檢察官相驗後偵查起訴。
    理    由
一、上開犯罪事實，業據被告甲○○於原審準備程序、審理時及
    本院準備程序、審理時分別供認不諱（見原審卷第18頁、第
    28頁及本院卷第31頁反面、第49頁），核與告訴人即證人丙
    ○○及證人李耀民於警詢及偵查中證述之情節均相符。又被
    害人陳瑞霖確因電擊致呼吸性休克而死亡，亦經檢察官督同
    檢驗員相驗被害人陳瑞霖之屍體屬實，並製有相驗屍體證明
    書、勘驗筆錄及法醫檢驗報告書等各1份在卷可稽。又本件
    經送請行政院勞工委員會中區勞動檢查所檢查結果，亦認本
    件災害發生之可能原因為：勞工陳瑞霖於檢測電源及接電時
    未使用絕緣用防護裝備情況下，逕行爬拉梯上電桿，由於杆
    上有190伏特動力線，於作業時可能左側腕部碰觸電線致感
    電，因繫妥安全帶故人掛於杆上，雖經送醫急救仍不治死亡
    。直接原因：於電杆上作業時左側腕部碰觸交流電電壓19
    0伏特之電線致感電，造成呼吸性休克死亡。間接原因：
    不安全狀況，於低壓電路從事檢查、修理等活線作業時未戴
    用絕緣用防護具。基本原因：(1)未依安全作業標準施作。
    (2)未訂定自動檢查計畫實施自動檢查。(3)未訂定安全衛生工
    作守則，未報經檢查機構備查後，公告實施。(4)未對勞工施
    以從事工作及預防災變所必要之安全衛生教育、訓練。綜上
    ，雇主對於勞工於低壓電路從事檢查、接電等活線作業時具
    有感電危害，未使作業勞工確實戴用絕緣用防護具，致發生
    勞工陳瑞霖感電，經送醫不治死亡職業災害，違反勞工安全
    衛生設施規則第256條：「雇主使勞工於低壓電路從事檢查
    、修理等活線作業時，應使該作業勞工戴用絕緣用防護具，
    或使用活線作業用器具或其他類似之器具。」暨勞工安全衛
    生法第5條第1項第3款：「雇主對左列事項應有符合標準之
    必要安全衛生設備：1、…3、防止電、熱及其他之能引起之
    危害。」之規定，有該所97年8月25日勞中檢綜字第0971009
    960號函檢附之職業災害檢查報告書（含附件、照片）1份在
    卷可參。
二、被告係銘記水電行之負責人，此為被告所是認，其雇用勞工
    陳瑞霖從事低壓電路檢測、接電等活線作業時，自應注意上
    開規定，使該勞工確實戴用絕緣用防護具，或使用活線作業
    用器具或其他類似之器具，以防止其於低壓電路從事檢查、
    修理等活線作業場所引起電能之危害，而依當時情形，並無
    不能注意之情事，詎被告竟疏未注意及此，貿然任由陳瑞霖
    在未戴用絕緣防護用具或其他類似之器具之情形下，進行活
    線電線之檢測、接電工作，致陳瑞霖之左腕部不慎碰觸交流
    電電壓190伏特之電線致感電，以致引起呼吸性休克導致死
    亡，被告之行為自有過失。復觀本件經送請行政院勞工委員
    會中區勞動檢查所調查結果，亦認被害人陳瑞霖於電桿上作
    業時左腕部碰觸交流電電壓190伏特之電線致感電，造成呼
    吸性休克死亡為本件職業災害之直接原因，而於低壓電路從
    事檢查、修理等活線作業時未戴用絕緣用防護具之不安全狀
    況為間接原因，有上開職業災害檢查報告書足稽，益證被告
    之行為有過失。又被告之過失行為與被害人陳瑞霖之死亡間
    具有相當因果關係，是罪證明確，被告之犯行堪以認定。
三、按被告以外之人於審判外之陳述，雖不符刑事訴訟法第159
    條之1至第159條之4之規定，而經當事人於審判程序同意作
    為證據，法院審酌該言詞陳述或書面陳述作成時之情況，認
    為適當者，亦得為證據。當事人、代理人或辯護人於法院調
    查證據時，知有第159條第1項不得為證據之情形，而未於言
    詞辯論終結前聲明異議者，視為有前項之同意，刑事訴訟法
    第159條之5第1項、第2項定有明文。立法意旨在於傳聞證據
    未經當事人之反對詰問予以核實，原則上先予排除，惟若當
    事人已放棄詰問或未聲明異議，基於證據資料愈豐富，愈有
    助於真實發現之理念，且強化言詞辯論主義，法院自可承認
    該傳聞證據例外擁有證據能力。查本件被告對於證人丙○○
    、李耀民等人上開於審判外陳述及其他非供述證據之證據能
    力，均未於言詞辯論終結前聲明異議，依刑事訴訟法第159
    條之5第2項之規定，視為同意作為證據，且本院審酌上開證
    人均係於案發後不久所為之陳述，記憶猶新，又非在非自由
    意志之情況下所為之陳述，所陳自較符事實；至其他非供述
    證據則係公務員職務上製作之紀錄文書、證明文書或係從事
    業務之人於業務上製作之紀錄文書、證明文書，與其責任、
    信譽攸關，若有錯誤、虛偽，該公務員或從事業務之人可能
    因此擔負刑事及行政責任，且該等文書經常處於可能受公開
    檢查之狀態，其正確性及真實之保障極高，核無顯有不可信
    之情況，是本院認該言詞及書面陳述適當，依刑事訴訟法第
    159條之5第1項之規定，自得為證據。
四、查被告係銘記水電行之負責人，以承攬水電工程為業，為從
    事業務之人，其雇用被害人陳瑞霖至上開工作場所從事低壓
    電路檢測、接電等活線作業，為勞工安全衛生法第2條第2項
    所稱之雇主。又其違反勞工安全衛生法第5條第1項第3款之
    規定，致發生同法第28條第2項第1款之死亡職業災害，核其
    所為，係犯同法第31條第1項之雇主未設置安全設施致生職
    業災害罪及刑法第276條第2項之業務上過失致人於死罪。至
    其所犯之上開2罪間，係一行為所觸犯，為想像競合犯，應
    依刑法第55條之規定，從一重之業務上過失致人於死罪處斷
    。原審調查後，適用勞工安全衛生法第31條第1項、刑法第
    11條前段、第276條第2項、第55條、第41條第1項前段、第
    74條第1項第1款、刑法施行法第1條之1，並審酌被告身為雇
    主，未能盡其業務上之注意義務，確實設置符合標準之必要
    安全設備，防止勞工於施工時發生危險，而輕忽勞工之作業
    安全，致發生被害人死亡結果之職業災害，使被害人家屬痛
    失至親，所生危害程度匪淺，惟於犯後坦承犯行，並由其投
    保之明台產物保險股份有限公司（保險類別：團體傷害險、
    要保人：銘記水電行）理賠被害人家屬新台幣5,000,000元
    （見原審卷附明台產物保險股份有限公司明台產物團體傷害
    保險單、保險金理賠通知書、保險費收據影本等各1紙）等
    一切情狀，量處被告有期徒刑6月，並諭知易科罰金之折算
    標準，以示懲儆。又被告前未曾因故意犯罪受有期徒刑以上
    刑之宣告，有台灣高等法院被告前案紀錄表1紙在卷可考，
    其因過失致犯本罪，且犯後坦承犯行、態度尚佳，足見其犯
    後具有悔意，其經此偵審程序及科刑教訓後，當知所警惕，
    並無再犯之虞，認其所受之上開宣告刑，以暫不執行為適當
    ，故併予宣告緩刑3年，以啟自新云云，認事用法核無違誤
    ，量刑亦妥適。檢察官上訴意旨雖指稱上開團體傷害保險之
    保險費係由被害人繳納，被害人之家屬領取保險金係因保險
    契約而領取，難以作為被告緩刑之依據云云。惟查上開團體
    傷害保險之要保人為銘記水電行，有明台產物保險股份有限
    公司明台產物團體傷害保險單影本1份在卷可按（見原審卷
    第33頁），且該團體傷害保險之保險費確均由銘記水電行所
    繳納，亦迭據被告陳明在卷，並有保險費收據影本1紙附卷
    足憑（見原審卷第36頁）。至告訴人丙○○雖陳稱被害人陳
    瑞霖亦有繳納一部分保險費（團體傷害保險），並提出陳瑞
    霖勞健保實質應給付表為證，惟該陳瑞霖勞健保實質應給付
    表僅能證明被害人陳瑞霖有繳納勞健保保費之事實，並不能
    證明被害人陳瑞霖有繳納上開團體傷害保險之保險費，是其
    空口陳稱陳瑞霖繳納之勞健保保費有包括上開團體傷害保險
    之保險費在內云云，並不足取。退步言之，縱被害人陳瑞霖
    有繳納上開團體傷害保險之部分保險費，惟該團體傷害保險
    之保險費既大部分由被告經營之銘記水電行所繳納，則原審
    宣告被告緩刑3年，亦無不當，況原判決係以：「被告前未
    曾因故意犯罪受有期徒刑以上刑之宣告，有台灣高等法院被
    告前案紀錄表一紙在卷可考，素行尚端，其偶因過失罹犯本
    罪，經此偵審程序及科刑教訓後，當知所警惕，信無再犯之
    虞，本院認其所受宣告刑以暫不執行為適當，爰併宣告緩刑
    3年，以啟自新。」等由，資為被告緩刑之依據，並非以被
    告有繳納上開團體傷害保險之保費，作為被告緩刑之依據，
    是檢察官之上訴，並無理由，應予駁回。
五、據上論結，應依刑事訴訟法第368條，判決如主文。
本案經檢察官乙○○到庭執行職務。
中    華    民    國    98    年    10    月    27    日
            刑事第八庭  審判長法  官  羅  得  村
                              法  官  簡  源  希
                              法  官  劉  榮  服
以上正本證明與原本無異。
如不服本判決應於收受送達後十日內向本院提出上訴書狀，其未
敘述上訴理由者，並得於提起上訴後十日內向本院補提理由書（
均須按他造當事人之人數附繕本）「切勿逕送上級法院」。
                              書記官  江  玉  萍
中    華    民    國    98    年    10    月    27    日
附錄論罪條文：
中華民國刑法第276條（過失致死罪）：
因過失致人於死者，處2年以下有期徒刑、拘役或2千元以下罰金
。
從事業務之人，因業務上之過失犯前項之罪者，處5年以下有期
徒刑或拘役，得併科3千元以下罰金。
勞工安全衛生法第31條（罰則）：
違反第5條第1項或第8條第1項之規定，致發生第28條第2項第1款
之職業災害者，處3年以下有期徒刑、拘役或科或併科新台幣15
萬元以下罰金。
法人犯前項之罪者，除處罰其負責人外，對該法人亦科以前項之
罰金。


司法院資訊處製作；財團法人民間司法改革基金會備份。
